ACORDAO-COMPLETO-2351351

ACÓRDÃO DE RELAÇÃO

ACÓRDÃO DE RELAÇÃO 831/2019 ATA 5/2019 - PLENÁRIO

Acórdão 831/2019-TCU-Plenário
Considerando a manifestação da unidade técnica lavrada nos seguintes termos:
“Tratam os autos de denúncia acerca de possível irregularidade consistente em assinatura, pelo Desembargador Presidente do TRE/DF, de contrato gratuito de cessão de urnas eletrônicas em benefício do clube social Iate Clube de Brasília para a realização de eleição de sua Comodoria e Conselho Deliberativo. 
O denunciante informou que, em que pese o Iate Clube de Brasília ser um clube social considerado de elite, o TRE/DF o beneficiou mediante o empréstimo de urnas eletrônicas, lonas e demais apetrechos, sem que houvesse a previsão de contrapartida financeira por parte da associação privada. Isso sem mencionar o custo das horas trabalhadas pelos servidores da justiça eleitoral encarregados do processo eleitoral levado à cabo no citado clube. 
No intuito de comprovar os fatos relatados, encaminhou cópia de partes do processo 0002271-35.2017-6.07.8100, que tratou do pedido de autorização para a realização de eleições parametrizadas pelo Iate Clube de Brasília (peça 2, p. 5-6 e 10) ; de notícia veiculada pelo jornal do Iate Clube acerca da venda de título do clube, de maneira a comprovar ser este um clube de elite (peça 2, p. 7-8) ; e cópia do Termo de Cessão de Uso 14/29017 (peça 2, p. 11-16) . Consta dos autos, ademais, cópia do procedimento administrativo, do mesmo teor desta denúncia, encaminhado ao Conselho Nacional de Justiça (CNJ) (peça 2, p. 19-24) .
HISTÓRICO 
	Por meio da análise constante da instrução inicial (peça 3) , verificou-se o arcabouço normativo emanado pelo Tribunal Superior Eleitoral (TSE) e pelo TRE/DF, para a realização de eleição parametrizada. Essa iniciativa da Justiça eleitoral é tida como “uma forma rápida, segura e eficiente de planejar e executar uma eleição, utilizando a urna eletrônica com os parâmetros de uma eleição não oficial, fazendo assim, a divulgação e a interação do eleitor com o voto eletrônico, além do exercício e consolidação da cidadania”.
Verificou que “as eleições parametrizadas têm dupla finalidade: de um lado são utilizadas para treinamento de mesários, eleitores e corpo técnico do TRE/DF e, de outro, servem à divulgação do equipamento - a urna eletrônica e o sistema web. Além disso, vê-se que todos os contratos de cessão de urnas eletrônicas e software são a título gratuito, não há previsão de que seja realizado a título oneroso”.
A conclusão daquela instrução foi no sentido de que “é forçoso concluir que o TRE/DF, em caráter excepcional, e em anos não eleitorais, como o de 2017, poderia atender a solicitações de entidades não previstas no caput do artigo 2º, da Resolução 6889/2010, ou seja, entidades outras que as públicas organizadas e as instituições de ensino. É ademais, forçoso concluir que a realização de eleições parametrizadas atende a interesse público expresso no treinamento de mesários, de eleitores e do corpo técnico da Justiça Eleitoral, além da divulgação do equipamento empregado em pleitos dessa natureza”.
Diante disso, requisitou informações do TRE/DF para examinar os fundamentos de fato e de direito de sua decisão administrativa, em especial para verificar se a eleição para Comodoro e Conselho Deliberativo do Iate Clube preencheu as condições de excepcionalidade requeridas, pois não há cópia das demais páginas do processo que analisou a solicitação da entidade. A par disso, não constam elementos que comprovem ter efetivamente sido alcançada a finalidade pretendida, pelo menos no que se refere ao treinamento de mesários e do corpo técnico da Justiça Eleitoral, nem tampouco dados acerca do número de eleitores que participaram da eleição e que, portanto, obtiveram treinamento.
Assim, conforme delegação de competência do Relator José Múcio Monteiro e com vistas ao saneamento do TC Processo 032.669/2017-8, esta Secex Administração, por meio do Ofício 1.170/2017-TCU/SecexAdministração, de 21/12/2017 (peça 6) , solicitou da Diretora-Geral do TER/DF, com base no art. 11 da Lei 8.443/1992 c/c o art. 157 do Regimento Interno do TCU, que: 
a) encaminhe cópia do inteiro teor do processo 0002271-35.2017-6.07.8100, que examinou a solicitação do Iate Clube de Brasília para a realização de eleições parametrizadas para a Comodoria e Conselho Deliberativo da entidade; 
b) manifeste-se sobre a denúncia apresentada ao TCU; 
c) encaminhe outras informações ou documentos que considere relevantes para a apreciação do fato narrado.
EXAME TÉCNICO
	Em resposta à diligência promovida por esta Secretaria, por meio do Ofício (peça 6) , datado de 21/12/2017, o TRE/DF apresentou as informações e/ou esclarecimentos constantes da peça 13.
Não se verifica irregularidade no fato denunciado, pelo seguinte.
O TRE/DF informou que de fato houve a cessão de oito urnas eletrônicas, duas urnas de lona e dois servidores para execução do pleito ao Iate Clube de Brasília (peça 13, p. 98) . Que o Desembargador Presidente do TRE/DF autorizou ad referendum do Tribunal referida cessão desses recursos da Justiça Eleitoral (peça 13, p. 98) . Que houve autorização do Pleno Administrativo do TRE/DF (peça 13, p. 54-55) , celebração contrato de cessão de urnas (peça 130, p. 149 a 154) e autorização de saída de material permanente do órgão (peça 13, p. 157) . 
Ainda, que essa eleição não oficial conduzida pelo late Clube de Brasília foi realizada, em 05/10/2017, que transcorreu sem quaisquer incidentes e restituídas as umas eletrônicas com segurança e incólumes, o Termo de Cessão de uso 14/2017 teve seu prazo de vigência expirado. 
Alega que não houve qualquer ilegalidade na autorização deferida pelo Pleno Administrativo do TRE/DF para empréstimo de urnas eletrônicas e sistema de votação eletrônica para realização das eleições não oficiais de interesse do late Clube de Brasília, principalmente porque a autorização se efetivou nos estritos limites autorizados pela Resolução TRE/DF 6.899/2010 e pela Resolução TSE 22.685/2007 (peça 13, p. 7) .
Quanto ao poder aquisitivo do Iate Clube de Brasília, suscitada pelo denunciante, o TRE/DF alega que não consta da Resolução TSE 22.685/2007, nem da Resolução TRE/DF 6.899/2010, como requisito para autorização de empréstimo a título gratuito de umas eletrônicas e sistema de votação parametrizada a análise do balanço patrimonial da entidade cessionária, a analise o poder aquisitivo dos cidadãos ou autoridades que compõem os quadros das entidades públicas ou privadas, das escolas, das instituições de ensino, das associações, dos conselhos de classes profissionais e outros entes.
Argumenta, ainda, que os requisitos que autorizam ou não a cessão gratuita estão objetivamente postos na Resolução do TSE e, complementarmente, na Resolução do TRE/DF, são eminentemente objetivos e tem o fim precípuo de fomentar a divulgação da votação informatizada, estimular o crescente interesse dos eleitores pelo exercício da cidadania e de incentivar o desenvolvimento de uma consciência cívica, a consolidação e busca pela maior qualificação de seus quadros bem como propiciar maior visibilidade aos trabalhos desenvolvidos pela Justiça Eleitoral. (peça 13, p. 6) .
Alega que eventual vedação a celebração de contratos nos moldes preconizados na Resolução TRE/DF 6.89912010 deverá ser objeto de expressa determinação, primeiramente do TSE, a quem compele por disposição legal expressa, o poder normativo na Justiça Eleitoral
Quanto ao custo da cessão, consta do contrato que foi ajustado a título gratuito, com finalidade específica; a ser cumprido em local e por tempo determinado, com despesas de instalação de uso e de consumo de materiais, eletricidade e outras indicadas na Cláusula Sétima, por conta exclusiva da CESSIONÁRIA, assim enumeradas: arcar com os custos previstos no artigo 14 da Resolução TRE-DF 6889/2010, relativos a transporte das urnas, materiais de expediente; deslocamento de servidores, manutenção, reparos e reposição de componentes, extravio dos equipamentos cedidos, além dos serviços extraordinários de servidor que exceder sua jornada de trabalho no Tribunal, na forma, estipulada no contrato, sem prejuízo da propositura das cabíveis ações cível e penal (peça 13, p. 150) .
O gestor refere-se, ainda, que denúncia de igual teor apresentada ao Conselho Nacional de Justiça e que tramita naquele egrégio Conselho como Procedimento de Controle Administrativo 0008406-44.2017.2.00.0000, a qual foi considerada improcedente, nos seguintes termos:
EMENTA: RECURSO ADMINISTRATIVO. PROCEDIMENTO DE CONTROLE ADMINISTRATIVO. TRIBUNAL REGIONAL ELEITORAL DO DISTRITO FEDERAL. CESSÃO, À TÍTULO GRATUITO, DE URNAS ELETRÔNICAS A ENTIDADES PRIVADAS. POSSIBILIDADE. RESOLUÇÃO TSE Nº 22.685/2007. NÃO EVIDÊNCIA DE QUALQUER ILEGALIDADE. RECURSO CONHECIDO E NÃO PROVIDO.
 1) O art. 1º, parágrafo único, da Resolução TSE nº 22.685/2007, ao regulamentar a conduta dos presidentes dos tribunais eleitorais, possibilita a cessão, a título de empréstimo, de urnas e sistema de votação específico a entidades privadas.
2) O simples fato de a entidade ser exclusivamente privada, ou mesmo ter reconhecida capacidade financeira, não a impede de se utilizar, assim como as demais entidades, dos equipamentos da Justiça Eleitoral, quando seguidos os requisitos da Resolução TSE nº 22.685/2007, ainda quando não se verificam quaisquer indícios de favorecimento ilegal.
3) É certo que o Conselho Nacional de Justiça detém a competência de avaliar os contornos legais do ato administrativo de cessão, a título de empréstimo, de urnas e sistema de votação específico a entidades privadas, com base nos preceitos do art. 37, caput, da Constituição Federal e da Resolução TSE nº 22.685/2007, podendo cassar o ato quando eivado de quaisquer ilicitudes.
4) O ato de cessão gratuita de urnas, analisado nos autos, não conteve ilegalidades.
5) Recurso Administrativo conhecido e não provido.
O relator da denúncia no CNJ, Conselheiro VALTÉRCIO DE OLIVEIRA, quanto ao pedido de vedar que os tribunais celebrem contratos para cessão gratuita de urnas eletrônicas para entidades de cunho estritamente privado, considerou descabida qualquer medida daquele Conselho, porquanto o Tribunal Superior Eleitoral, por meio da multicitada Resolução, regula a matéria, até mesmo por mandamento do art. 59, § 8º, da Lei 9.504/1997 (O Tribunal Superior Eleitoral colocará à disposição dos eleitores urnas eletrônicas destinadas a treinamento) .
Diante disso, verifica-se a possibilidade jurídica de o TRE/DF celebrar contrato para cessão de urnas eletrônicas com a entidade questionada, não existindo na norma do TSE critério relativo ao perfil econômico da beneficiária, de modo a considerar irregular a cessão como pretende o denunciante.
Não se vislumbra o ato administrativo questionado ter afrontado os princípios da eficiência, moralidade e impessoalidade mencionados pelo denunciante. Visto que a cessão de urnas eletrônicas ou de lona a entidades selecionadas mediante critérios objetivos previamente fixados pelo TSE, em gratuidade, mesmo que transferindo parte razoável do custo para o cessionário, evidencia-se meio eficiente e impessoal de acesso ao cidadão para este seja treinado no uso das tecnologias desenvolvidas pela Justiça Eleitoral. Também não se vislumbra imoralidade nessa cessão, máxime quando a regulamentação evidencia que se está possibilitando o treinamento de eleitoral de qualquer classe econômica. 
CONCLUSÃO
Diante do exposto, conclui-se que não há irregularidade no ato administrativo denunciado e a improcedência da denúncia, visto que o TRE/DF celebrou contrato de cessão de urnas para realização de eleição não oficial com base em resolução do TSE, que por autorização legal pode colocar a disposição dos eleitores, sem discriminação de classe econômica, urnas eletrônicas para treinamento.
PROPOSTA DE ENCAMINHAMENTO
Ante todo o exposto, submetem-se os autos à consideração superior, propondo:
a) conhecer da presente denúncia, satisfeitos os requisitos de admissibilidade previstos nos arts. 234 e 235, do Regimento Interno deste Tribunal, e no art. 103, § 1º, da Resolução - TCU 259/2014, para, no mérito, considerá-la improcedente;
b) excluir a chancela de sigiloso que recai sobre os autos;
c) dar ciência do acórdão que vier a ser proferido ao denunciante e ao TRE/DF, destacando que o relatório e o voto que fundamentam a deliberação ora encaminhada podem ser acessados por meio do endereço eletrônico www.tcu.gov.br/acordaos e que, caso tenham interesse, o Tribunal pode encaminhar-lhes cópia desses documentos sem quaisquer custos;
d) arquivar o presente processo, com fundamento no art. 169, inciso III, do Regimento Interno do Tribunal."
Acolho a proposta da unidade nos termos do seguinte acórdão:
ACORDAM, os Ministros do Tribunal de Contas da União, nos arts. 1º, inciso XVI e 53 da Lei nº 8.443/92 c/c os arts. 1º, inciso XXIV; 143, V, “a”; 234, 235 e parágrafo único, 236, do Regimento Interno/TCU, em: 
a) conhecer da presente denúncia, satisfeitos os requisitos de admissibilidade previstos nos arts. 234 e 235, do Regimento Interno deste Tribunal, e no art. 103, § 1º, da Resolução - TCU 259/2014, para, no mérito, considerá-la improcedente;
b) excluir a chancela de sigiloso que recai sobre os autos;
c) dar ciência deste Acórdão ao denunciante e ao TRE/DF, destacando que a deliberação ora encaminhada pode ser acessada por meio do endereço eletrônico www.tcu.gov.br/acordaos e que, caso tenham interesse, o Tribunal pode encaminhar-lhes cópia desses documentos sem quaisquer custos;
d) arquivar o presente processo, com fundamento no art. 169, inciso III, do Regimento Interno do Tribunal.
1. Processo TC-Processo 032.669/2017-8 (DENÚNCIA) 
	1.1. Denunciante: Identidade preservada (art. 55, caput, da Lei n. 8.443/1992) 
	1.3. Órgão/Entidade: Tribunal Regional Eleitoral do Distrito Federal (TRE/DF) 
	1.4. Relator: Ministro Raimundo Carreiro
	1.5. Representante do Ministério Público: não atuou
	1.6. Unidade Técnica: Secretaria de Controle Externo da Administração do Estado (SecexAdmin) .
	1.7. Representação legal: Katia de Sousa Moreira de Araujo e outros, representando Tribunal Regional Eleitoral do Distrito Federal. 
	1.8. Determinações/Recomendações/Orientações: não há.

RAIMUNDO CARREIRO

Não atuou

DENÚNCIA (DEN)

Secretaria de Controle Externo da Administração do Estado (SecexAdmin).